【裁判字號】    94,訴,996
【裁判日期】    950727
【裁判案由】    殺人未遂
【裁判全文】
臺灣新竹地方法院刑事判決               94年度訴字第996號
公  訴  人  臺灣新竹地方法院檢察署檢察官
被      告  乙○○
                    （
指定辯護人  本院公設辯護人甲○○
上列被告因殺人未遂案件，經檢察官提起公訴（九十四年度偵字
第五三一三號），本院判決如下：
    主  文
乙○○殺人，未遂，處有期徒刑陸年。
    事  實
一、乙○○與陳宜臻係男女朋友關係，二人已交往約六年，平日
    感情尚可，雖曾論及婚嫁，然陳宜臻認為乙○○脾氣不好從
    未答應，二人交往期間，乙○○因懷疑陳宜臻私下結交男友
    而徒手毆打陳宜臻多次，又乙○○於民國九十三年一月、五
    月、七月或十一月間生病住院時，陳宜臻未主動到醫院照顧
    ，其後乙○○知悉陳宜臻曾前往醫院探視另名住院男子，認
    為陳宜臻對其並不重視，且更加懷疑陳宜臻私下與他人交往
    ，而對陳宜臻甚為不滿。迨於九十四年九月二十八日下午某
    時，乙○○先邀約陳宜臻前往新竹縣北埔鄉某友人住處飲酒
    ，於同日晚上近十時，再騎機車附載陳宜臻回到其位在新竹
    縣北埔鄉○○村○○街二七號住處後，二人即進入該址二樓
    乙○○房間內休息，同日十時許，乙○○因故下樓與其朋友
    聊天，是時陳宜臻亦到隔壁一樓乙○○母親彭秋瑞娥開設之
    雜貨店拿取小瓶裝高梁酒至二樓房間內飲用，乙○○回到房
    間後，與陳宜臻聊天、看電視及共同飲用高梁酒。嗣於同年
    月二十九日凌晨○時許，乙○○提及陳宜臻在其生病住院時
    未主動前來照顧，其他男子住院時卻前往探視，表達對陳宜
    臻之不滿，同時追問陳宜臻與該名男子之關係，雖陳宜臻一
    再解釋與該名男子只是普通朋友關係，乙○○仍認陳宜臻並
    不老實，隨即基於傷害之犯意，徒手毆打陳宜臻，陳宜臻知
    道乙○○脾氣不好，不敢太過招惹乙○○，只好閃躲、忍耐
    乙○○之暴行，而乙○○毆打陳宜臻多下即行停手，陳宜臻
    怕又惹惱乙○○，僅在一旁安靜飲酒及觀看電視，直到同日
    凌晨三、四時許，乙○○又認陳宜臻不順從其停止飲酒之要
    求，再次想到上開生病住院探視之事，認其平日對待陳宜臻
    甚好，陳宜臻竟不領情，對其又不重視，不仔細交待與其他
    男子之關係更不老實，對陳宜臻極度不滿，於下樓上廁所時
    ，愈想愈氣，乃至隔壁其父親彭源崑開設之茶廠，拿取其父
    親所有，用以修理製茶工具所用，長約三十公分，一端為握
    把，一端呈銳利尖狀之長條型鐵製器具一把，回到房間坐在
    陳宜臻右側背後，較靠近房間門口之床墊尾端，並將上開器
    具放在所坐位置旁邊之床墊上，準備持以教訓陳宜臻，等到
    二人又因陳宜臻是否另行結交男友發生爭吵時，乙○○復承
    前傷害之犯意，徒手毆打陳宜臻多下後仍氣極難消，認徒手
    毆打已有不足，雖乙○○當日飲酒量不少，惟未達心神喪失
    或精神耗弱之程度下，明知陳宜臻當時光著上身，背部無任
    何保護，而人體胸腔為肝、肺、心臟等重要內臟所在，各器
    官各自擔負維繫人體生存所必須之呼吸或血液輸送功能，為
    人體之重要部位，可預見以尖銳長形器具用力刺入人體背部
    ，將刺中胸腔內之重要器官，足以發生死亡之結果，竟升高
    傷害犯意，基於即使持尖銳器具刺入陳宜臻背部，致陳宜臻
    發生死亡之結果，亦不違背其本意之不確定殺人故意，趁陳
    宜臻坐在房間內側床墊尾端，背對乙○○觀看電視而毫無防
    備時，坐在陳宜臻右後側床墊上，持上開器具朝陳宜臻右後
    背部用力刺殺一下，該器具尖端由陳宜臻背部刺入胸腔，再
    刺穿右側橫膈，最後刺入肝臟，造成陳宜臻體內氣胸、血胸
    及腹內出血、右後背部並受有大小約二點五公分之刺傷傷口
    等傷害。乙○○刺殺陳宜臻後，將該器具拔出時，陳宜臻背
    部傷口即大量流血，陳宜臻並疼痛難當，要求乙○○呼叫計
    程車將其送醫急診，然乙○○卻以時值深夜無法叫車虛以應
    付，僅以衛生紙擦拭或在傷口塗抹藥粉隨意處理即倒頭大睡
    。然陳宜臻持續疼痛，見乙○○已經睡著，又不敢吵醒與乙
    ○○同住之彭崑源及彭秋瑞娥，一直忍到當日上午六時許，
    自行下樓告知已經起床之彭秋瑞娥背部遭到乙○○刺傷之情
    ，並委請彭秋瑞娥叫來計程車，由陳宜臻自行坐車前往行政
    院衛生署竹東醫院（下稱竹東醫院）急診，陳宜臻於同日上
    午七時十分抵達竹東醫院後，由該醫院緊急為陳宜臻背部傷
    口加壓止血，並予以輸血治療後，認陳宜臻傷勢太重，於同
    日上午八時三十分許，轉診至行政院衛生署新竹醫院（下稱
    新竹醫院），經新竹醫院診斷後發現陳宜臻已有內出血及休
    克現象，遂於同日下午一時四十分許，進行手術修補及清創
    傷口，陳宜臻始倖免於難而未發生死亡之結果。而乙○○於
    同日上午六時後某時醒來，發現陳宜臻已自行前去就醫，害
    怕其犯行遭到警方查獲，立即將刺殺陳宜臻之器具丟在住家
    附近伯公廟旁山崖下，再回房間繼續睡覺，嗣警方循線至乙
    ○○上址住處逮捕乙○○後查獲上情。
二、案經新竹縣警察局竹東分局報請臺灣新竹地方法院檢察署檢
    察官偵查起訴。
    理  由
一、訊據被告乙○○固坦認與被害人陳宜臻為男女朋友關係，其
    等於上開時地，在被告住處二樓房間內聊天、看電視及飲酒
    時，因被告懷疑被害人另外結交男友，而與被害人發生爭吵
    ，被告並徒手毆打被害人多下，之後被告下樓上廁所時，拿
    取其父親彭源崑所有，一端為握把，一端呈銳利尖狀之長條
    型器具進入房間，待二人又因同一原因發生爭吵時，被告即
    持該器具朝被害人背部刺殺一下，造成被害人氣胸、血胸及
    腹內出血、右後背部則有大小約二點五公分之傷口等事實，
    惟矢口否認有何殺人未遂之犯行，辯稱：「我與陳宜臻是男
    女朋友，當時只是教訓她一下，看到她背部流血也幫她止血
    ，我是因為喝了太多酒，不勝酒力睡著了，才未將陳宜臻送
    醫救治，我沒有要殺她的意思，且當時我飲酒過量，已呈精
    神耗弱之情狀。」云云。經查：
(一)被告與被害人為男女朋友關係，二人交往將近六年，平日感
    情尚可，並曾論及婚嫁，惟被告於二人交往期間曾徒手毆打
    被害人多次，嗣於九十四年九月二十八日下午某時，被告帶
    同被害人前往被告友人住處飲酒後，於當日晚上九時許，由
    被告騎機車附載被害人返回上址住處房間內休息、觀看電視
    ，迨於同日晚上十時許，其下樓與朋友見面後回到房間時，
    發現被害人已拿取其母親彭秋瑞娥所開設雜貨店內之高梁酒
    飲用，二人一開始共同飲酒，其後因被告抱怨被害人未於其
    住院時前往醫院照顧，卻主動前去醫院探視另名男子，同時
    質疑被害人與該名男子之關係，懷疑被害人在外結交男友，
    而與被害人發生爭吵，被告並徒手毆打被害人多下。嗣被告
    被告於下樓上廁所時，拿取其父親彭源崑所有，長約三十公
    分，一端為握把，一端呈銳利尖狀之長條型鐵製器具一把，
    並將該把器具放在房間床墊上，待被告與被害人復就同一原
    因發生爭吵時，被告於毆打被害人多下後，即持上開器具，
    朝被害人右後背部刺一下，並立即將該器具拔出，而被告見
    被害人背部傷口大量流血，僅以衛生紙或藥粉隨意處理，既
    未應允被害人送醫之要求，且即倒頭睡去，嗣被告醒來後，
    將其刺傷被害人之器具丟在住家附近伯公廟旁山崖下等情，
    業經被告於警訊、偵查中及本院審理時供承不諱，核與證人
    即被害人陳宜臻於警訊、偵查中及本院審理時證稱：「我與
    乙○○已認識六年，二人相處還不錯，他有提過要結婚的事
    ，但他脾氣不好會打人，所以我沒有跟他結婚，我如果被打
    ，就是因為他懷疑我在外面交男朋友，案發當時我們先去他
    朋友家喝酒，直到晚上九點半，才回到乙○○住處二樓房間
    ，約十點多時，乙○○朋友來他，我則下樓到他媽媽開的雜
    貨店內拿高梁酒回房間喝，之後我們就在房間內喝酒，一直
    到凌晨○時許，他怪我在他以前住院時沒有去看他，卻到醫
    院看其他朋友，他就打我，我一直閃他，等到一段落，他下
    樓上廁所，回房間後他又繼續唸我去探病的事，又開始打我
    ，當時我沒穿衣服，後來我肚子痛抱著肚子，他突然說我背
    後流很多血，我才知道被他刺傷，我叫他帶我去看醫生，但
    他不理我，不久發現他睡著了，我又不敢吵醒他家人，所以
    一直忍到天亮，才叫他媽媽幫我叫計程車，我自己搭車到竹
    東醫院急診，之後又被轉到新竹醫院急救。」（見偵查卷第
    五七頁至第五九頁、第六三頁、第六四頁、本院卷第四四頁
    至第五四頁）、證人即被告之母親彭秋瑞娥於警訊及偵查中
    供述：「我於九十四年九月二十九日上午六時許運動回來，
    看到陳宜臻從樓上跑下來，叫我幫她叫車急診，她說背後流
    血，我就到隔壁中藥店拿止血藥粉幫她止血，然後叫一部車
    送她到署立竹東醫院。」等語大致相符（見偵查卷第十八之
    二頁、第十八之三頁、第四六頁、第四七頁），並有被告繪
    製刺傷被害人之器具形狀圖畫（見偵查卷第五十頁）及警方
    查獲被告時拍攝之相片共二十二張在卷可證。又被害人於九
    十四年九月二十九日上午七時十分許前往竹東醫院求診，經
    竹東醫院在其右肩胛骨下方之傷口加壓止血，並緊急輸血後
    ，於同日上午八時轉診至新竹醫院治療。新竹醫院急診室於
    同日下午八時三十分許診治被害人後，發現被害人右後方有
    一長約二點五公分之刺傷傷口，當時有內出血及休克現象，
    經安排於當日下午一時四十分進手術室傷口清創及修補後，
    發現被害人之傷勢由後胸刺入右胸腔，造成氣胸、血胸，刺
    穿右側橫膈，並刺入肝臟，造成腹內出血等情，則有行政院
    衛生署竹東醫院九十四年十二月二十六日衛署竹東醫歷字第
    ○九四○○○四四七○號函暨被害人病歷摘要、行政院衛生
    署新竹醫院九十五年一月五日新醫歷字第○九四○○○九一
    六○號函暨被害人病歷影本各一份在卷可證，足見被告上開
    自白之案發經過確與事實相符，應可採信。
(二)被告固辯稱只是要教訓被害人，並無殺人之意思云云。惟刑
    法關於犯罪之故意分為直接故意與間接故意，直接故意須犯
    人對於構成犯罪之事實具備明知及有意使其發生之兩個要件
    。間接故意則須犯人對於構成犯罪之事實預見其發生，且其
    發生不違背犯人本意始成立（最高法院二十二年上字第四二
    二九號判例可供參考）。故所謂間接故意，即指行為人主觀
    上對於構成要件之實現有所預見，而聽任其自然發展，終致
    發生構成要件該當結果，或實現法定構成要件之心態。再殺
    人與傷害之區別，應以加害人有無殺意為斷，行為人有無殺
    人之犯意，乃個人內在之心理狀態，欲判斷其主觀上之犯意
    究僅傷害抑或殺人，應就外在之一切證據，詳查審認，舉凡
    犯罪之動機、兇器類別、行兇之具體過程、戕害之部位致命
    與否、傷痕之多寡輕重、傷勢程度、案發當時之情境、犯後
    態度等情綜合研析認定。查人體胸腔為肝、肺、心臟等重要
    內臟所在，各器官各自擔負維繫人體生存所必須之呼吸或血
    液輸送功能，為人體之重要部位，倘持尖銳之器具朝胸腔用
    力突刺，極易引發內出血，甚或刺穿內臟，敗壞維繫人體生
    存之重要器官，進而引發死亡之結果，被告為近四十歲之成
    年人，新力高商畢業，案發前在祥鴻公司擔任業務員，負責
    送貨及推銷飲品等工作，業經被告自承在卷（見本院卷第八
    九頁），其學歷不低，並有一定之社會歷練，對於上情即無
    不知之道理，被告於警訊及檢察官初訊時，亦表明知道以上
    開器具刺殺被害人身體，可能造成被害人死亡之結果（見偵
    查卷第十八頁、第三七頁），堪認其主觀上對於其行為造成
    之結果已有所預見。又被告懷疑被害人在外結交男友，案發
    前已動手毆打被害人多次，業經被害人證述明確，並為被告
    所不否認，可見被告此部分心結甚深，對被害人之不滿已行
    諸暴力，欠缺理性討論空間，難謂無何殺害被害人動機存在
    。再案發時被告與被害人復因上開問題發生爭執，被告另自
    承認為遭被害人輕視，亦認被害人不聽話、不老實而極為生
    氣等語，故被告於徒手毆打被害人後，並不罷休，特意找出
    上開器具，趁機朝被害人後背部突刺一下，彰顯被告累積對
    被害人不滿之情緒，且認為徒手毆打教訓被害人已有所不足
    之心態，案發時實未考量男女朋友之情誼。而上開器具由被
    害人背部刺入胸腔，再刺穿右側橫膈，最後刺入肝臟，造成
    被害人氣胸、血胸及腹內出血、右後背部則受有大小約二點
    五公分之刺傷傷口等傷情，更足認定被告下手非輕，因此導
    致被害人內出血及休克現象，導致被害人之傷勢亦重，是其
    持上開器具刺殺被害人時，主觀上確基於殺人之間接故意無
    訛，斷非只是基於傷害犯意教訓被害人而已，是被告此部分
    辯解，洵為卸責之詞，無足採信。至被告刺殺被害人後雖以
    衛生紙或塗抹藥粉等方式為被害人止血，然被告於短暫處理
    被害人傷勢即倒頭睡覺，被害人始終處於疼痛難當之情狀，
    被告對被害人多次要求送醫救治均不理睬等情，業經被害人
    證述明確（見本院卷第五一頁），而被告於案發當時尚能用
    力刺傷被害人，看到被害人流血後，亦知取來衛生紙或藥粉
    予以塗抹傷口，堪認其當時體力尚可，竟僅採取上開便宜措
    施，對於被害人送醫之要求置之不理，益見其不顧被害人死
    活之心態，自無足引為被告有利之認定。
(三)被告又辯稱其因飲酒過量，於案發當時呈精神耗弱之情狀云
    云。惟查：
１、刑法上之心神喪失與精神耗弱，應依行為時精神障礙程度之
    強弱而定，如行為時之精神，對於外界事務全然缺乏知覺理
    會及判斷作用，而無自由決定意思之能力者，為心神喪失，
    如此項能力並非完全喪失，僅較普通人之平均程度顯然減退
    者，則為精神耗弱。故刑法上所謂精神耗弱，係指行為時之
    精神，對於外界事物之判斷能力，較普通人之平均程度，顯
    然減退者而言最高法院二十六年渝上字第二三七號、四十八
    年臺上字第一四八六號判例可供參考。
２、本件案發後，警方於同日上午十時三十二分許，經檢測其酒
    精濃度時，發現其呼出氣體內含酒精濃度達每公升一點一五
    毫克，有酒精濃度測試單一紙在卷可證（見偵查卷第三十頁
    ），堪認被告於案發當日飲酒量不少，但被告於案發當日下
    午一時許、下午四時許及下午五時許，先後三次為警方詢問
    、同日晚上八時許，警方移送被告到新竹地方法院檢察署檢
    察官複訊及同日晚上十時許，本院羈押庭審理時，均能針對
    問題適切回答，更可詳細描述其與被害人之關係、案發當日
    與前一日之相關行程、對於被害人不滿之理由、與被害人衝
    突地點、持器具行兇之手段與經過及行兇後為被害人止血之
    狀況，有上開筆錄五份在卷可證，足見被告對於案發歷程記
    憶深刻，其於案發當日警方及檢察官訊問時更明白表示知道
    所為有造成被害人死亡之可能，對被害人心存愧疚之歉意，
    其顯具有現時感及邏輯概念，對於持上開器具刺殺人體，知
    悉可能造成他人死亡之情，更與一般人具有相同之判斷力，
    堪認其於案發當時對於外界事務之知覺理會及判斷作用實與
    一般常人無異，被告自無心神喪失或精神耗弱之情形可言，
    是被告此部分辯解，亦不足信。
(四)綜上，被告所辯均不可信，其於上開時地基於間接殺人之故
    意，持上開器具刺殺被害人而未致被害人死亡結果之犯行，
    應可認定。又被告行兇後，已將行兇器具丟棄，該器具經警
    方於案發當日前往被告指明棄置之地點找尋未果，本院審理
    時函請警方再次到該地搜索仍無所獲，有警詢筆錄及新竹縣
    警察局竹東分局函文各一份在卷足憑（見偵查卷第十五頁、
    第十六頁、本院卷第三三頁）。然該器具長約三十公分，一
    端為握把，一端呈尖銳狀，為被告父親彭源崑所開設茶廠內
    之工具等情，為被告供明在卷，並有被告自繪之器具形狀圖
    畫一張在卷可證，其行兇器具形狀及被害人遭該器具刺中所
    受之傷情均甚明確，公訴人聲請將全卷函送法務部法醫研究
    所鑑定被害人所受之傷勢及被告持以行兇之兇器，已無必要
    ，附此敘明。
二、被告行為後，刑法關於普通未遂犯之規定，業於九十四年二
    月二日修正公布，於九十五年七月一日起施行，修正前刑法
    第二十五條第一項規定：「已著手於犯罪行為之實行而不遂
    者，為未遂犯。」、第二項規定：「未遂犯之處罰，以有特
    別規定者為限。」、第二十六條前段規定：「未遂犯之處罰
    ，得按既遂犯之刑減輕之。」。修正後刑法第二十五條第一
    項規定：「已著手於犯罪行為之實行而不遂者，為未遂犯。
    」、第二項規定：「未遂犯之處罰，以有特別規定者為限，
    並得按既遂犯之刑減輕之。」，比較刑法修正前後關於普通
    未遂犯之規定，新舊法條規範實無不同，只是刑法修正後，
    將原刑法第二十六條前段未遂犯之處罰效果，移列在修正後
    刑法第二十五條第二項後段，是依上開刑法修正前、後之規
    定，被告之行為均構成普通未遂犯，而得按既遂犯之刑減輕
    之，對被告而言，並無有利或不利之情形，自不生新舊法比
    較之問題，應依修正後刑法第二條第一項前段之規定，依修
    正前刑法第二十六條前段之規定，論以未遂犯。
三、核被告乙○○所為，係犯刑法第二百七十一條第二項、第一
    項之殺人未遂罪。其已著手於殺人行為之實施，而未發生被
    害人死亡之結果，為未遂犯，應依修正前刑法第二十六條前
    段之規定減輕其刑。爰審酌被告曾有竊盜前科之素行、因認
    被害人與其他男子交往，於徒手毆打被害人後，起意持上開
    器具刺殺被害人之犯罪動機與目的、持上開器具朝被害人背
    部突刺一下之手段、造成被害人受傷非輕及否認犯行，且迄
    未與被害人達成民事和解之犯罪後態等一切情狀，量處如主
    文所示之刑。至被告持以行兇所用之器具一把，並未扣案，
    且係其父親彭源崑所有，非被告所有之物，業經被告供明在
    卷，爰不併予宣告沒收。
據上論斷，應依刑事訴訟法第二百九十九條第一項前段、修正後
刑法第二條第一項前段、修正後刑法第二百七十一條第二項、第
一項、修正前刑法第二十六條，判決如主文。
本案經檢察官傅伊君到庭執行職務。
中    華    民    國  九十五  年    七    月  二十七  日
                  刑事第六庭審判長法  官  遲中慧
                                  法  官  魏瑞紅
                                  法  官  林昌義
以上正本證明與原本無異。
如不服本判決，應於判決送達後10日內向本院提出上訴狀 (應附
繕本 )，上訴於臺灣高等法院。
中    華    民    國  九十五  年    七    月  二十七  日
                                  書記官  江靜玲
附錄本案論罪科刑法條全文：
刑法第二百七十一條第第一、二項：
殺人者，處死刑、無期徒刑或十年以上有期徒刑。
前項之未遂犯罰之。


司法院資訊處製作；財團法人民間司法改革基金會備份。
